【裁判字號】    95,台上,2490
【裁判日期】    951109
【裁判案由】    履行契約
【裁判全文】
最高法院民事判決            九十五年度台上字第二四九０號
上  訴  人  甲○○
訴訟代理人  林玫卿律師
被 上訴 人  乙○○
訴訟代理人  劉桂君律師
上列當事人間請求履行契約事件，上訴人對於中華民國九十五年
一月三日台灣高等法院第二審判決（九十四年度重上字第三０九
號），提起上訴，本院判決如下：
    主  文
上訴駁回。
第三審訴訟費用由上訴人負擔。
    理  由
本件被上訴人主張：伊因經常出國洽商無法管理股票帳戶下之股
票買賣，因而於民國八十八年四月二十日委託上訴人操作管理，
委託金額為新台幣（下同）六千萬元，約定期間自八十八年四月
二日起至同年五月十五日止，屆滿日若有盈餘，上訴人無條件與
伊分紅百分之五十，若虧損（低於委託金額皆視同虧損），則上
訴人無條件賠償虧損金額予伊，且最遲於同年六月十五日前一次
償還。至上開約定屆滿日，上訴人計虧損四百二十二萬一千五百
五十四元。經兩造於八十八年五月十七日再簽立補充協議書，約
定上訴人就上開虧損金額開具支票二張賠償予伊，且仍保留寶祥
二千張、宏總一千五百張及大台北八百張等股票延至八十八年六
月三十日止方全部出清，而上訴人可就上述保留之股票自由操作
，至八十八年六月三十日止雙方再依原協議書精神另行結算盈虧
。惟截至八十九年一月五日止，上訴人尚留有寶祥一百七十萬股
及大台北六十萬七千股未出售，依八十八年六月三十日股價計算
，已累積虧損一千五百七十五萬一千六百四十四元。兩造間委任
關係既未終止，上訴人遲不出清前開股票並與伊結清損益，故伊
於八十九年一月五日再以存證信函要求上訴人依協議書出清持股
，並訂八十九年一月十五日前應自動出清股票並結算損益，惟上
訴人仍未處理，致被上訴人至八十九年一月十五日止共累計虧損
二千二百六十一萬二千八百四十七元，扣除上訴人已賠償六百七
十二萬二千元，尚餘一千五百八十九萬零八百四十七元迄未清償
。爰本於協議書及民法第二百三十一條第一項、第五百四十四條
之法律關係，求為命上訴人給付一千五百八十九萬零八百四十七
元本息之判決。
上訴人則以：被上訴人並未依協議書約定交付伊現金六千萬元，
而是由被上訴人、訴外人王永民、陳麗瑛各以其第一商業銀行忠
孝分行帳戶之存款（各二千萬元）各自委託渠等同意之第三人文
墨生為股票操作者，則訴外人王永民、陳麗瑛因股票交易所受虧
損，乃訴外人得否對伊（或第三人文墨生）請求賠償之問題。又
因被上訴人對訴外人王永民等之股票交易並未實際出資，亦未授
受實貨，乃「買空賣空」之賭博行為，此種法律行為明顯事涉射
倖性，違反公序良俗，依民法第七十二條規定應屬無效。且被上
訴人並未具體說明伊係因處理委任事務有過失或因逾越權限之行
為而致其受有損害。伊僅為擔保文墨生操作股票所需之資金，方
簽署本件協議書，但伊因公務繁忙，故操作股票買賣均由文墨生
全權負責，兩造於八十八年五月十五日結算虧損金額後，兩造間
委任關係因再度結算賠償而告終止，伊無須再負擔任何賠償之責
。依兩造補充協議書所載，被上訴人允予伊所指定操作之人保留
股票操作至八十八年六月三十日，屆期伊之指定操作人即無買賣
之權利，而非伊必須在該日履行將全數股票賣出，故伊縱屆期未
全數賣出，並不涉及任何遲延或過失之責。被上訴人既同意由伊
複委任之第三人文墨生代為處理股票交易，則文墨生已達操作停
損點（設定在虧損金額２０％），未中止操作，及逾權操作已特
定之寶祥、大台北、宏總以外之其他股票交易，既非伊所為之指
示，則該等交易損失即無由伊負擔之理。文墨生未於達操作停損
點即中止繼續操作，致發生虧損達被上訴人主張之37.6880％ ，
則虧損超過２０％（即一千二百萬元）之部分，即非伊應負擔者
。再扣除伊已付之六百七十二萬二千元，應為五百二十七萬八千
元。又股票交易應負擔之必要稅費，乃處理委任事務之必要費用
，被上訴人無權向上訴人請求。退萬步言，本件雙方之委任關係
，亦應至八十八年六月三十日終止，被上訴人將股票之損害計算
至八十九年一月十五日顯無理由等語，資為抗辯。
原審維持第一審所為上訴人敗訴之判決，駁回其上訴，無非以：
被上訴人主張之上揭事實，及截至八十九年一月十五日止，上訴
人尚留有寶祥一百七十萬股及大台北六十萬七千股未出售，被上
訴人於八十九年一月五日再以存證信函要求上訴人於八十九年一
月十五日前依協議書出清持股，並結算損益，惟上訴人仍未處理
等情，業據被上訴人提出協議書、補充協議書、存摺帳戶、存證
信函等件為證，且為上訴人所不爭執，堪信此部分事實為真。依
兩造所定協議書明載乙方（即被上訴人）委託金額六千萬元，乙
方指定以下帳戶為給甲方（即上訴人）操作：乙○○、王永民、
陳麗瑛，以實入帳戶方能買賣各二千萬元，顯然王永民及陳麗瑛
帳戶為被上訴人利用之名義帳戶並提供予上訴人操作。被上訴人
並於上開帳戶各存入二千萬元，有該帳戶存摺影本可稽。上訴人
亦自認於八十八年五月十七日簽立補充協議時，將上開三帳戶虧
損金額賠償被上訴人。被上訴人又係依據協議書及補充協議書為
請求。則上訴人辯稱王永民等帳戶非被上訴人名義，不得為本件
請求，或本件為買空賣空之賭博行為云云，均不可採。是如約定
屆止日若有虧損，上訴人即應依約無條件賠償虧損金額給被上訴
人。而依據被上訴人所提出其本人及王永民、陳麗瑛之證券存摺
中存入股數、交易日期之欄位中之記載均與操作股票一覽表所列
之買入股數、買入及賣出日期相符，有被上訴人所提出之證券存
摺影本可參，自應認上訴人確實有於操作股票一覽表所列之期日
買賣如該表所列之股票種類及數量。兩造約定操作停損點設定在
虧損金額２０％，如已達停損點，上訴人應中止操作。協議書之
約定雖限制上訴人於虧損金額達２０％須中止操作，然因被上訴
人已將款項、股票帳戶全權委託上訴人操作管理，關於委託操作
管理股票期間之損益金額，如未經兩造結算，並無法得知。且系
爭股票帳戶、款項均由上訴人所使用，被上訴人無法強制上訴人
立即中止操作。又協議書既約定上訴人無條件賠償虧損金額，倘
上訴人於虧損金額超過２０％時，仍未中止操作，致使實際上虧
損金額逾２０％時，仍須就實際上之虧損負擔全部賠償之責。兩
造於八十八年五月十七日另書立補充協議書，其中約定：依協議
書於八十八年五月十五日止計虧損四百二十二萬一千五百五十四
元，由上訴人開具支票二張賠償被上訴人，但上訴人仍保留寶祥
二千張，宏總一千五百張及大台北八百張股票延至八十八年六月
三十日止方全部「出清」。上訴人可就上述保留之股票自由操作
，至八十八年六月三十日止雙方再依原協議書精神另行結算盈虧
，該補充協議書雖載明關於所保留之股票由上訴人指定人即文墨
生操作，但既由上訴人出面與被上訴人簽立補充協議書，上訴人
仍為契約當事人，上訴人辯稱自八十八年五月十七日兩造間之委
任關係業已終止云云，亦非可採。又依據協議書、補充協議書之
約定，上訴人本應於八十八年六月三十日前出清全部股票，然上
訴人並未依約處理，截至八十九年一月五日尚有寶祥一百七十萬
股及大台北六十萬七千股未出售，經被上訴人以存證信函催告上
訴人至遲應於同年一月十五日全部出清前開股票。上訴人既未依
約出清持股，則其處理委任事務顯有過失。上訴人空言辯稱：被
上訴人允予上訴人所指定操作之人保留股票操作至八十八年六月
三十日，屆期上訴人之指定操作人即無買賣之權利，而非上訴人
必須在該日履行將全數股票賣出，故上訴人縱屆期未全數賣出，
並不涉及任何遲延或過失之責云云，並非可採。又因兩造於協議
書及補充協議書中並未約定倘期間屆滿後，上訴人未依約出售股
票時，被上訴人是否得代上訴人逕自出售該股票，兩造並未約定
及此，且股票出售後之損益，攸關於各股票賣出時整體證券市場
行情高低、個股當時供需差異及消息面等諸多因素，倘被上訴人
未經向上訴人催告，即於約定屆期日擅自出售時，如賣出之價格
不甚理想，上訴人極可能不願依約負擔此部分操作之損失，徒增
兩造間之爭議。故被上訴人既於八十九年一月間再次催告上訴人
至遲應於八十九年一月十五日出清其所交付之證券帳戶中剩餘之
股票，其依據八十八年六月三十日與八十九年一月十五日間「寶
祥」、「大台北」兩檔股票之價差，請求上訴人負擔損害賠償責
任，自屬有據。兩造既已簽約，權利義務即應依協議書之約定履
行，且協議書並無隻字片語提及文墨生，足見被上訴人與文墨生
間並無任何直接之法律關係。而補充協議書雖有記載：由甲方（
即上訴人）指定人：文墨生小姐操作，然依其文義，並未提及被
上訴人是否同意，亦不足以認定上訴人與文墨生究竟是全權委任
或是依上訴人指示辦理操作？是以依契約真意既僅有「上訴人指
定人」字樣，僅能認文墨生為上訴人所指定之使用人，而非被上
訴人所同意之複委任人。不論文墨生是否逾越權限，依民法第二
百二十四條之規定，上訴人均應對被上訴人負責。況查上開大台
北等三筆股票逾權外之交易為獲利之事實，為上訴人所不爭執，
若予扣除上訴人應賠償被上訴人之損害更大，則被上訴人將之列
入應屬有利於上訴人之事項，上訴人仍執此抗辯，即非可採。又
依兩造所訂協議書記載：被上訴人全權委託上訴人合法操作管理
，委託金額六千萬元，至屆止日若有盈餘甲方無條件與乙方分紅
百分之五十，若虧損（低於委託金額皆視同虧損），則甲方無條
件賠償虧損金額給乙方。兩造既對盈虧已有明白約定，則依約入
帳金額若小於委託金額六千萬元，均應由上訴人無條件賠償。是
上訴人辯稱稅費無權向上訴人請求云云，亦非可採。因上訴人遲
不依協議書出清持股，故被上訴人於八十九年一月五日再以存證
信函要求上訴人依協議書出清持股，有存證信函可稽，並訂八十
九年一月十五日予上訴人自動出清結算損益，惟上訴人仍未處理
，依被上訴人至八十九年一月十五日止之股價計算，共累積虧損
二千二百六十一萬二千八百四十七元，扣除上訴人已賠償六百七
十二萬二千元，尚餘一千五百八十九萬零八百四十七元迄未清償
。足見上訴人於屆止日未依約出清持股結算盈虧，顯有可歸責之
事由，應負遲延之損害賠償責任。上訴人辯稱雙方之委任關係，
應至八十八年六月三十日終止，被上訴人將股票之損害計算至八
十九年一月十五日顯無理由云云，顯非可採。又上訴人本應於八
十八年六月三十日即出清全數股票，並與被上訴人結算此段期間
操作股票買賣之盈虧，然上訴人卻遲未辦理，被上訴人本得自此
期限屆滿後即請求上訴人負擔遲延責任給付遲延利息，然被上訴
人僅請求存證信函催告上訴人最後出清股票翌日（即八十九年一
月十六日）起至清償日止之法定遲延利息，應屬有據。從而被上
訴人依據協議書、補充協議書之約定及民法第二百三十一條第一
項、第五百四十四條請求上訴人給付被上訴人一千五百八十九萬
零八百四十七元本息，為有理由，應予准許等詞，為其心證所由
得。爰維持第一審所為上訴人敗訴之判決，駁回其上訴，經核於
法洵無違誤。上訴論旨，就原審取捨證據、認定事實及解釋契約
之職權行使，指摘原判決不當，求予廢棄，非有理由。
據上論結，本件上訴為無理由。依民事訴訟法第四百八十一條、
第四百四十九條第一項、第七十八條，判決如主文。
中    華    民    國  九十五  年  十一    月    九    日
                      最高法院民事第六庭
                          審判長法官  許  朝  雄
                                法官  謝  正  勝
                                法官  鄭  玉  山
                                法官  吳  麗  女
                                法官  袁  靜  文
      本件正本證明與原本無異
                                      書  記  官
中    華    民    國  九十五  年  十一    月  二十二  日
                                                  Ｒ


司法院資訊處製作；財團法人民間司法改革基金會備份。
